臺灣高雄地方法院刑事判決　　　　　　　96年度訴字第2827號
公　訴　人　臺灣高雄地方法院檢察署檢察官
被　　　告　丁○○
選任辯護人　洪文佐律師
上列被告因偽證等案件，經檢察官聲請簡易判決處刑（96年度偵
字第1879號、第1880號），本院認不應以簡易判決處刑，改依通
常程序審理，判決如下：
    主  文
丁○○無罪。
    理  由
一、聲請簡易判決處刑意旨略以：被告丁○○與告訴人庚○○均
    係計程車司機，被告明知（一）告訴人於民國93年7 月5 日
    下午4 時15分許，未在高雄縣路竹鄉○○路樹人醫專校門前
    與被告發生拉扯衝突，竟意圖使告訴人受刑事處分，而於93
    年12月28日向臺灣高雄地方法院檢察署提出傷害罪之告訴，
    誣指告訴人於上開時地將被告所駕駛之計程車車門打開後，
    以手拉扯被告，致被告受有左前臂擦傷等傷害。（二）告訴
    人於94年4 月19日下午1 時30分許，在高雄縣路竹鄉○○路
    樹人醫專警衛室空地，亦未毀損被告所有之DV攝影機，且未
    出手毆打被告，詎被告竟基於偽證之犯意，就案情重要關係
    事項，即「他有伸手進車內要搶我的攝影機」、「他有拿到
    ，在搶的時候有拉扯，攝影機有壞掉」、「車窗只有開大約
    10公分，他搶我的攝影機，但是錄影機沒有被搶走，他的手
    腕沒有被夾住，也沒有受傷」、「他有打到我的額頭，拉扯
    的時候我手也有受傷」、「（問：庚○○手伸到車窗裡面，
    他的手有無被夾住）沒有被夾住」、「（問：庚○○的手有
    無被夾住，被你的車子拖行約10公尺）無，他是追著我的車
    子跑」、「我就直接開回家，他追我約10公尺」等與案情有
    關之重要事項，於95年9 月20日10時30分許，在臺灣高雄地
    方法院審理中，經法官依法命具結後，為虛偽之陳述，足以
    影響該案件審理之正確性。嗣經告訴人向臺灣高雄地方法院
    檢察署檢察官提出告訴，始悉上情，因認被告涉犯刑法第
    169 條第1 項之誣告及同法第168 條偽證等罪嫌等語。
二、按犯罪事實應依證據認定之，無證據不得認定其犯罪事實，
    不能證明被告犯罪者，應諭知無罪之判決，刑事訴訟法第15
    4 條第2 項、第301 條第1 項分別定有明文。又按刑事訴訟
    法上所謂認定犯罪事實之證據，係指足以認定被告確有犯罪
    行為之積極證據而言，如未能發現相當證據或證據不足以證
    明，自不能以推測或擬制之方法，以為裁判基礎。再者，認
    定不利於被告之事實，須依積極證據，苟積極證據不足為不
    利被告之認定時，即應為有利於被告之認定，更不必有何有
    利之證據（最高法院30年上字第816 號判例參照）。
三、按誣告罪之成立以意圖他人受刑事處分或懲戒處分，而為虛
    偽之告訴、告發及報告者為要件。所謂虛偽係指明知無此事
    實故意捏造而言，若告訴人誤認有此事實或以為有此嫌疑，
    自不得指為虛偽，即難科以本罪（最高法院22年上字第3368
    號、40年台上字第88號判例參照）。可知，誣告罪所謂虛構
    事實，係指明知無此事實，而故意捏造者而言，是如若出於
    誤信、誤解、誤認或懷疑有此事實，或對其事實誇大其詞，
    或資為其訟爭上之攻擊或防禦方法，或其目的在求判明是非
    曲直者，均不得謂屬誣告。又所訴事實，雖不能證明係屬實
    在，而在積極方面尚無證據證明其確係故意虛構者，仍不能
    遽以誣告罪論處；告訴人所訴事實，不能證明其係實在，對
    於被訴人為不起訴處分確定者，是否構成誣告罪，尚應就其
    有無虛構誣告之故意以為斷，並非當然可以誣告罪相繩（最
    高法院46年台上字第927 號判例、59年台上字第581 號判例
    意旨參照）。
四、另按刑法第168 條規定證人依法作證時，必須對案情有重要
    關係之事項，為虛偽之陳述，始負偽證罪之責，所謂於案情
    有重要關係之事項，係指該事項之有無，足以影響裁判之結
    果者而言，苟其事項之有無，與裁判之結果無關，縱其陳述
    虛偽，亦難令負該項罪責；又偽證罪之構成，以於執行審判
    職務之公署或於檢察官偵查時對於案情有重要關係之事項，
    供前或供後具結，而為虛偽之陳述為要件，所謂虛偽之陳述
    ，係指與案件之真正事實相悖，而足以陷偵查或審判於錯誤
    之危險者而言，若在此案之供證為屬真實，縱其後於其他案
    件所供與前此之供述不符，除在後案件所供述合於偽證罪之
    要件得另行依法辦理外，究不得遽指在前與實情相符之供證
    為偽證。所謂偽證，係指證人對於所知實情故作虛偽之陳述
    而言，不包括證人根據自己之意見所作之判斷在內（最高法
    院85年度台上字第3201號判決、最高法院69年度台上第2427
    號判例、69年度台上第1506號判例參照）。
五、證據能力部分
（一）本件被告及其辯護人均否認證人甲○○於警詢中及乙○○
      於偵查中之陳述。經查：
   1. 證人甲○○於警詢之陳述部分：
      按被告以外之人，於審判外之言詞或書面陳述，除法律有
      規定者外，不得作為證據；又被告以外之人於檢察事務官
      、司法警察官或司法警察調查中所為之陳述，與審判中不
      符時，其先前之陳述具有較可信之特別情況，且為證明犯
      罪事實存否所必要者，得為證據，刑事訴訟法第159 條第
      1 項、第159 條之2 分別定有明文。是被告以外之人於司
      法警察（官）調查中所為之陳述，依刑事訴訟法第159 條
      第1 項規定，係屬傳聞證據，原則上無證據能力，惟如該
      陳述與審判中不符時，其先前之陳述具有較可信之特別情
      況，且為證明犯罪事實存否所必要者，依同法第159 條之
      2 規定（即刑事訴訟法第159 條第1 項所指之「除法律有
      規定者外」），始例外認為有證據能力；如該陳述與審判
      中相符時，因該陳述並不符合刑事訴訟法第159 條之2 有
      關傳聞例外之規定，故不得作為認定本案犯罪事實有無之
      證據，此時，當以證人於審判中之陳述作為證據。證人甲○○於警詢中之陳述均核與審判中相符，依前開說明，應
      以其審判中所述作為證據，其警詢所述應均無證據能力。
    2.證人乙○○於偵訊之陳述部分：
      按被告以外之人於偵查中向檢察官所為陳述，除顯有不可
      信之情況者外，得為證據，刑事訴訟法第159 條之1 第2
      項定有明文。偵查中對被告以外之人所為之偵查筆錄，或
      被告以外之人向檢察官所提之書面陳述，性質上均屬傳聞
      證據。惟現階段刑事訴訟法規定檢察官代表國家偵查犯罪
      、實施公訴，依法其有訊問被告、證人及鑑定人之權，證
      人、鑑定人且須具結，而實務運作時，檢察官偵查中向被
      告以外之人所取得之陳述，原則上均能遵守法律規定，不
      致違法取供，其可信度極高。職是，被告以外之人前於偵
      查中已具結而為證述，除反對該項供述得具有證據能力之
      一方，已釋明「顯有不可信之情況」之理由外，不宜即遽
      指該證人於偵查中之陳述不具證據能力。證人乙○○雖未
      於審判中經被告對質詰問，然被告及其辯護人於96年10月
      9 日本院審判中，捨棄傳喚證人乙○○到庭進行交互詰問
      ，顯見被告已放棄其對質詰問權，故不因偵訊中未經對質
      詰問而影響其證據能力（最高法院95年度臺上字第5256號
      判決意旨參照）。是證人乙○○於偵查中之陳述部分，既
      經具結，又無證據證明顯有不可信之情況，且經被告及其
      辯護人捨棄傳喚證人乙○○到庭接受詰問，依前開說明，
      應均有證據能力。
（二）本判決所引用之其餘證據資料（詳後引證據），其中傳聞
      證據部分，縱無刑事訴訟法第159 條之1 至第159 條之4
      或其他規定之傳聞證據例外情形，亦因被告、辯護人及檢
      察官或同意可作為證據使用，或未聲明異議，依刑事訴訟
      法第159 條之5 第1 項、第2 項之規定，本院審酌該證據
      作成之情況，認為適當，應得為證據。至本判決未引用之
      證據，未做為本院認定本件犯罪事實之基礎，故不論述其
      證據能力，併此敘明。
六、公訴人認被告丁○○涉犯誣告、偽證等罪嫌，無非係以(1)被
    告所提出之93年7 月5 日16時案發經過DVD 光碟片，經檢察
    事務官勘驗結果，並無被告遭告訴人毆打之影像；(2)依私立
    吉米洛托兒所出具之證明書，可知告訴人於93年7 月5 日16
    時許，應駕駛娃娃車搭載吉米洛托兒所兒童下課返家，並未
    出現在案發現場；(3)證人甲○○證述：庚○○並未毆打被告
    等語，資為論罪依據。訊據被告堅決否認有何誣告、偽證之
    犯行。辯稱：93年7 月5 日16時15分許，告訴人確實因排班
    問題，在樹人醫專校門前追打伊；94年4 月19日下午1 時30
    分許，告訴人確實將手伸入其車內要搶攝影機，並與伊發生
    拉扯，故伊無誣告及偽證之犯行等語。經查：
（一）誣告罪部分
    1.證人庚○○於本院審理時證稱：93年7 月5 日下午4 時許
      ，並未在樹人醫專與被告因計程車排班問題發生爭執，而
      係駕駛吉米洛托兒所之娃娃車接送小朋友下課等語（本院
      卷第175 頁第9 行至第11行、第176 頁第8 行至第14行、
      倒數第7 行至倒數第4 行）；固核與證人即吉米洛托兒所
      職員辛○○於本院審理時證稱：庚○○於91、92年至95
      年10月底間，在吉米洛托兒所擔任娃娃車司機，其不記得
      93 年7月5 日庚○○下午幾點到托兒所上班，但是庚○○
      平日幾乎沒有遲到，大約下午3 時50分許到托兒所，4 時
      許準時發車等語相符（本院卷第180 頁第12行至第15行、
      第182 頁第3 行至第5 行）；復有吉米洛托兒所出具之證
      明書附卷可參（本院卷第65頁）。惟因證人庚○○、辛○○係憑證人庚○○平日至吉米洛托兒所載送兒童之時間，
      推論93年7 月5 日16時許，應係證人庚○○搭載兒童下課
      返家期間，不會同時出現在樹人醫專校門前，並毆打被告
      ，但並無其他物證可資佐證（詳本院卷第175 頁第12行至
      第15行、第184 頁第6 行至第10行）。則在案發時間距今
      已3 年，證人庚○○、辛○○均無法確認案發當時證人庚○○是否至吉米洛托兒所上班之下，尚難僅依證人庚○○
      平日載送吉米洛托兒所兒童下課返家之作息，即認證人庚○○於案發當時，並未現身於樹人醫專校門前。
   2. 雖被告提出之93年7 月5 日案發經過錄影光碟、錄音帶，
      經檢察事務官及本院勘驗後，或無該日案發經過影像，且
      錄影畫面係顯示93年8 月4 日8 時44分之影像；或無法詳
      細辨識對話內容等情，各有該勘驗筆錄可參（詳95年度他
      字第4170號偵查卷第36頁、本院卷第151 頁至第152 頁）
      。惟上開勘驗結果，充其量僅能證明被告提出之物證，無
      法佐認其於93年7 月5 日16時許，確曾遭告訴人毆打之事
      實，但在無其他積極證據下，亦無法因此即反認告訴人於
      案發當時，未出現在樹人醫專校門口，並因排班問題而毆
      打被告。再者，樹人醫專教職員平日係17時下班，暑假期
      間則提前至16時30分至17時間下班之事實，業據證人庚○○、甲○○於本院審理時證述明確（詳本院卷第173 頁倒
      數第3 行以下、第188 頁倒數第11行以下）。因證人即前
      樹人醫專職員丙○○於本院審理時證稱：平日往返樹人醫
      專及火車站之間，均會撥打電話招呼計程車接送，93年7
      月5 日下午下班時，曾打電話招呼計程車，走出校門時，
      看到被告之計程車及另1 台計程車，2 台計程車是並排，
      被告與該計程車司機發生爭執，除了互罵外，還有比手勢
      ，動作很大，但是無印象有無互相碰到肢體，當時有聽到
      被告稱：「有人叫計程車，其才進來」等語，當時因趕著
      下班，未去瞭解吵架原因，且警衛一直叫伊趕快上車離開
      ，伊就被推上車，至於是搭乘被告或其他人之計程車，已
      無印象等語明確（本院卷第131 頁至第135 頁）。是證人
      丙○○所述被告與其他計程車司機發生爭執口角之時間，
      正值其自樹人醫專下班時，而樹人醫專教職員下班時間係
      在16時30分至17時之間，顯見上開發生爭執之時間，應在
      16時30分至17時之間，故縱使證人庚○○平日須於16時許
      ，負責接送吉米洛托兒所兒童下課返家，但在接送之後，
      亦有可能因接送兒童人數不多，路途不遠，而於16時30
      分至17時之間，趕至樹人醫專校門前排班，則被告指訴告
      訴人於93年7 月5 日16時15分許，在樹人醫專校門口前，
      因排班問題遭告訴人毆打等情節，雖案發時間或有錯誤，
      或無法證明與被告發生衝突之人確係告訴人，但就被告所
      述情節，並參以證人丙○○之證詞，尚非全屬虛構。此外
      ，復參以被告所提出93年7 月5 日案發經過之錄音帶譯文
      ，內容記載被告先與證人庚○○為計程車排班問題發生爭
      執，嗣證人丙○○走出校門，被告即詢問證人丙○○是否
      有叫車，證人丙○○稱有，此時證人庚○○就上前與被告
      發生爭執，而證人丙○○則被安排搭乘另一輛計程車，被
      告隨即驅車追問證人丙○○之電話等情，有上開錄音譯文
      在卷可稽（本院卷第52頁至第64頁）。且經證人即被告之
      妻戊○○於本院審理中證稱：93年7 月5 日16時許，伊開
      完計程車回到家中，被告隨即於同日16時10幾分許返回家
      中，並向伊表示今日丙○○曾打電話叫車，被告前往樹人
      醫專校門口前欲搭載丙○○，但庚○○不讓被告搭載，庚○○有拉扯、毆打被告，並看到被告右手上有拉傷的新傷
      痕；未幾，庚○○便駕駛計程車至伊住家兼計程車車行之
      門口，伊叫被告不要出門，但被告還是走出店門口，伊遂
      跟著被告到店門口，看見被告與庚○○在爭執，伊向庚○○表示丙○○確實曾叫車，被告才去樹人醫專校門口搭載
      等語明確（詳本院卷第192 頁第5 行至第14行、第193 頁
      倒數第4 行、第194 頁第11行至第18行）。準此，上開譯
      文資料，雖無法藉由勘驗以確認內容之真實性，但其中關
      於爭執之起因，核與證人丙○○上開證述大致相符，且如
      確無此事，並曾經錄音，被告如何能憑空杜撰長達13頁之
      錄音譯文，並於案發時，藉由追逐證人丙○○所搭乘之計
      程車，得知證人丙○○之行動電話號碼，顯見被告所述，
      並非全然無據，當不能因無法勘驗錄音帶之對話內容或錄
      影帶光碟之影像，即認被告所述均係虛構。
    3.綜上所述，被告指訴於93年7 月5 日16時15分許，遭告訴
      人毆打之情節，雖無積極證據足資證明，並經檢察官為不
      起訴處分確定。但被告雖不能證明上開事實係屬實在，惟
      仍須有積極證據證明被告確係故意虛構所訴事實，始得以
      誣告罪論處；惟綜觀卷內資料，仍不足以證明被告有何虛
      構誣告之故意，故與誣告罪之構成要件不符。衡諸前開法
      條及判例之意旨，就誣告罪部分，應為無罪之諭知。
（二）偽證罪部分
      證人庚○○於本院審理時證稱：94年4 月19日下午1 時30
      分許，在樹人醫專警衛室前空地，準備接送樹人醫專學生
      時，看見被告與證人甲○○爭吵，伊叫被告將車移到旁邊
      ，以方便伊接送學生，被告以為伊與證人甲○○要上前毆
      打，就拿攝影機要拍伊，當時被告係坐在計程車內，左側
      車窗玻璃打開約10公分，被告的攝影機放在前客座上，伊
      伸出雙手進入車內，要阻止被告攝影，並向被告稱：「你
      不可以拍我，如果你要拍攝的話，我要拿你的攝影機」，
      被告就關車窗，伊雙手手腕處被車窗夾住，當時伊左手有
      帶手錶，因手腕被車窗夾住，手錶就掉在被告車上，並未
      與被告發生拉扯，被告遂發動車子，伊就被拖著跑約10多
      公尺，剛好有1 台車擋住被告車前，被告的車子才停住，
      並將車窗搖下，伊就把手縮回來，被告就開車離開；當時
      被告攝影機係放在前客座，伊係站在駕駛座車窗外，所以
      無法拿到攝影機等語（本院卷第123 頁倒數第11行至第
      125 頁、第127 頁第13行至第15行）。固核與證人甲○○
      於本院審理時證稱：當日證人庚○○將手伸入被告車內，
      即被車窗夾住，並遭被告駕車拖行，並未看到證人庚○○
      搶被告攝影機或出手打被告等語（本院卷第186 頁最後1
      行至第187 頁第10行）；證人乙○○於偵查中證稱：當時
      要到警衛室排班，看到庚○○的手被被告車子的車窗夾住
      ，跟著被告的車跑並喊叫，其就開車擋住被告的車子，當
      時被告車速約10至15公里等語均相符（94年度偵字第1028
      6 號第14頁反面第6 行至第11行、倒數第2 行至最後1 行
      ）。惟本院審酌：
    1.證人庚○○當時既為阻止被告攝影，才會伸手進入被告所
      駕駛計程車之左前車窗，卻又稱攝影機是放在被告前開計
      程車前客座上，若當時攝影機係放在前客座上，而被告並
      未持該攝影機攝影，則證人庚○○為何要阻止被告攝影而
      將雙手伸入車內，是證人庚○○所述前後矛盾，不無可議
      ，顯見被告當時係在所駕駛之計程車左前座上，持攝影機
      攝影，故證人庚○○始伸手進入車窗內，阻止被告攝影，
      該攝影機並非放置於前客座上。再者，依證人庚○○、甲○○及乙○○所述情節，證人庚○○既遭被告以向上啟動
      車窗之方式夾住雙手後，再以時速約10至15公里之速度拖
      行約10公尺，在如此激烈之情況下，證人庚○○雙手手腕
      上下側，理應均有嚴重擦傷或壓傷之傷痕，尤其手腕下側
      係遭車窗玻璃最頂端尖細處夾住，因受壓面積小，按理傷
      勢應較手腕上側嚴重。惟觀之證人庚○○傷勢照片（詳本
      院95年度簡上字第135 號卷第34-8頁），僅左手手腕上側
      左邊有擦傷之傷痕，右手手腕上側及雙手手腕下側均無傷
      痕；且證人庚○○驗傷後，該驗傷診斷書亦記載證人庚○○僅受有左手腕及右前臂擦傷、右手掌挫傷等情，有高新
      醫院96年4 月19日新醫診字第930723號診斷證明書在卷可
      稽（高雄縣政府湖內分局警卷第15頁）。若證人庚○○將
      雙手手腕伸入被告車內後，即遭車窗夾住，則證人庚○○
      未伸入車內且未遭車窗夾住之右前臂部分，為何會受有擦
      傷，可認當時被告並未以向上啟動車窗之方式，夾住證人
      庚○○之雙手手腕，並進而拖行證人庚○○約10公尺。綜
      上所述，並參以證人庚○○當時左手腕上所戴之手錶確實
      掉落在被告計程車內，已如前述；而被告當時除受有左腕
      挫擦傷及右腕、頭額挫傷瘀血等傷害外，所持有之攝影機
      亦確實遭受毀損之情事，復有照片及溫有諒醫院94年4 月
      19日醫診字第000284號診斷證明書附卷足憑（高雄縣政府
      湖內分局警卷第14頁、第16頁）。足認當日證人庚○○確
      實曾將手伸入被告所駕駛計程車之左前車窗內，欲阻止被
      告攝影，而毀損被告所有之攝影機，過程中，被告並未向
      上啟動車窗，但因與證人庚○○並與被告發生拉扯，致被
      告受有左腕挫擦傷及右腕、頭額挫傷瘀血等傷害，證人庚○○則受有左手腕及右前臂擦傷、右手掌挫傷等傷害。是
      證人庚○○、甲○○及乙○○於本院審理中或偵查中之證
      述，均不可採信。
    2.又觀之證人庚○○前開傷勢照片，其襯衫左手袖口沾有血
      跡，可知證人庚○○當時左手之傷口係被襯衫袖口蓋住，
      並未直接顯現於外，而被告於案發後隨即駕車離開現場，
      業據證人庚○○證述在卷（本院卷第124 頁第6 行）。因
      此，被告於案發後既無法自外觀上察覺證人庚○○是否受
      傷，且立即駕車離開現場，主觀上自無從知悉證人庚○○
      是否有受傷，是被告認證人庚○○並未受傷，乃於本院另
      案審理中，就其未目睹之事項，證陳：證人庚○○並未受
      傷等語，尚難認有偽證之故意。
    3.從而，被告於本院95年度簡上字第135 號傷害案件審判程
      序中具結後證稱：「他有伸手進車內要搶我的攝影機」、
      「他有拿到，在搶的時候有拉扯，攝影機有壞掉」、「車
      窗只有開大約10公分，他搶我的攝影機，但是錄影機沒有
      被搶走，他的手腕沒有被夾住，也沒有受傷」、「他有打
      到我的額頭，拉扯的時候我手也有受傷」、「（問：庚○○手伸到車窗裡面，他的手有無被夾住）沒有被夾住」、
      「（問：庚○○的手有無被夾住，被你的車子拖行約10公
      尺）無，他是追著我的車子跑」、「我就直接開回家，他
      追我約10 公尺」等語，並未對於所知實情故作虛偽之陳
      述，衡諸前開法條及判例之意旨，就偽證罪部分，應為無
      罪判決之諭知。
據上論斷，應依刑事訴訟法第452 條、第301 條第1 項，判決如
主文。
本案經檢察官己○○到庭執行職務。
中　　華　　民　　國　　96　　年　　12　　月　　12　　日
                  刑事第十五庭  審判長法　官  方百正
                                      法  官  戴韻玲
                                      法  官  王碧瑩
以上正本證明與原本無異。
如不服本判決應於收受本判決後10日內向本院提出上訴書狀，並
應敘述具體理由，如未敘述上訴理由者，應於上訴期間屆滿後20
日內補提理由書狀於本院（均須按他造當事人之人數附繕本）「
切勿逕送上級法院」。
中　　華　　民　　國　　96　　年　　12　　月　　12　　日
                                      書記官  蔡語珊
